最高法院刑事判決　　　　　　一○○年度台上字第四七四七號
上　訴　人　陳讚丁
選任辯護人　張永昌律師
　　　　　　陳煜昇律師
上列上訴人因強盜殺人案件，不服台灣高等法院高雄分院中華民
國一○○年五月三十一日第二審判決（一○○年度上重訴字第四
號，起訴案號：台灣高雄地方法院檢察署九十九年度偵字第五一
二五號），提起上訴，本院判決如下：
    主  文
原判決關於陳讚丁部分撤銷，發回台灣高等法院高雄分院。
    理  由
本件原判決認定上訴人陳讚丁有原判決所記載之犯罪事實，因而
撤銷第一審之判決，改判仍論處上訴人犯強盜殺人罪刑，固非無
見。
惟查：(一)科刑判決書記載之犯罪事實，為論罪科刑適用法律之基
礎，故凡於適用法令有關之事項，必須詳加認定明確記載，然後
於理由內敘明認定犯罪事實所憑之證據及其認定之理由，使事實
與理由互相一致，方為合法。又刑法上之殺人罪，除客觀上有實
行殺害之行為外，並以行為人主觀上有戕害他人性命之決意為必
要。原判決論處上訴人以強盜殺人罪刑，固於事實欄記載上訴人
於實行強盜財物行為之際，唯恐喬玉之呼救聲引起鄰居注意，
旋基於殺人之犯意，先朝喬玉左頸部揮砍一刀，喬玉不支後
，復接續砍傷喬玉後枕部、左上背、右前臂（共計四刀），致
喬玉當場死亡，隨即在喬玉房間內搜尋財物，於喬玉之皮
包內拿取現款新台幣四萬元等情。並於理由欄內依憑上訴人所為
持菜刀砍殺喬玉之供詞、法務部法醫研究所之喬玉解剖報告
書、高雄市政府警察局血跡鑑定書等證據，說明喬玉之死亡結
果與上訴人持菜刀砍殺行為之間具有相當因果關係。然就上訴人
如何基於戕害喬玉性命之決意而持菜刀砍殺一節，原判決未為
任何說明，逕論上訴人以強盜殺人罪責，自有理由不備之違法。
(二)刑法第六十二條所謂自首，祇以犯人在其犯罪未發覺前，向該
管公務員自承犯罪而受裁判為已足。又所謂發覺，固非以有偵查
犯罪權之機關或人員確知其人犯罪無誤為必要，而於對其發生嫌
疑時，即得謂為已發覺；此項對犯人之嫌疑，無論係源於有偵查
犯罪權人員親自之觀察，或根據第三人報案或提供訊息，或行為
人自行顯露於外之表徵，均須有確切之根據得為合理之可疑者，
始足當之，若單純主觀上之懷疑，要不得謂已發生嫌疑。原判決
認定上訴人向警員張朝上自承殺害喬玉，並不符合刑法自首之
規定，固於理由依據張朝上於原審之證詞，說明阮氏沈打開房門
時尖叫一聲，然後走到客廳問上訴人為何殺人，員警於質問上訴
人之前，已知喬玉死亡，且見阮氏沈上揭作為，已有確切之根
據得合理懷疑上訴人有強盜殺害喬玉之犯行等語（原判決理由
貳、三(五)）。然稽之原判決所引高雄市政府警察局左營分局受理
各類案件紀錄簿之記載及張朝上在第一審之證詞，警察機關當時
通報內容均為「有人持刀打架」，且張朝上於第一審亦證稱抵達
現場時，上訴人手上沒有刀子，一開始未發現異狀等語。原判決
復以阮氏沈於返家後，若知喬玉遭上訴人殺害，自可於電話中
逕向陳秋紅表明該情，無須謊稱有人欲持刀殺伊等語，認公訴意
旨指稱上訴人於阮氏沈返家後，曾向阮氏沈表明殺害喬玉一節
與事實不合（原判決理由貳、三(四)）。上情若均無誤，阮氏沈既
於返回住處後不知喬玉業已死亡並陳屍房間內，其於警員張朝
上在場之際，何以突持鑰匙打開喬玉陳屍房間？阮氏沈究竟本
於何事證，得以判斷喬玉之死亡與上訴人具有關聯，進而質問
上訴人何以殺人？若阮氏沈僅因上訴人當時在場而單純主觀上懷
疑係遭上訴人殺害，警員張朝上於上訴人自承殺人之前，除阮氏
沈對上訴人之質問外，尚有何確切之根據可使偵查機關人員合理
懷疑上訴人涉有殺人罪嫌，攸關上訴人有無自首之認定，自有調
查釐清之必要，原審未予究明，逕認無自首之適用，自有證據調
查未盡之違誤。上訴意旨指摘原判決違法，為有理由，應認原判
決關於上訴人部分有撤銷發回更審之原因。
據上論結，應依刑事訴訟法第三百九十七條、第四百零一條，判
決如主文。
中    華    民    國  一○○  年    八    月  二十五  日
                      最高法院刑事第九庭
                          審判長法官  黃  一  鑫  
                                法官  張  春  福  
                                法官  林  勤  純  
                                法官  宋  明  中  
                                法官  吳  信  銘  
本件正本證明與原本無異
                                      書  記  官  
中    華    民    國  一○○  年    九    月    二    日
                                                      Q